【裁判字號】    88,訴,408
【裁判日期】    900511
【裁判案由】    誣告
【裁判全文】
臺灣臺北地方法院刑事判決                          八十八年度訴字第四０八號
    公  訴  人  臺灣臺北地方法院檢察署檢察官
    被      告  丙○○
右列被告因誣告案件，經檢察官提起公訴（八十八年度偵字第八四二號），本院判決
如左：
    主  文
丙○○無罪。
    理      由
一、公訴意旨略以：被告丙○○於民國八十七年十一月二十五日晚間六時許，基於意
    圖使告訴人甲○○及甲○○之妻乙○○受刑事處分之犯意，虛構「甲○○、乙○○於八十七年十一月二十五日晚間五時二十分許，在臺北市○○街六之二號『阿
    寶小吃店』內（公訴人漏載時間及地點），共同口頭辱罵伊『癟三』、『畜牲』
    、『口臭』」等言詞，甲○○、乙○○並揚言欲毆打丙○○等情，向臺北市政府
    警察局中正第一分局忠孝西路派出所，誣告甲○○、乙○○共同誹謗、恐嚇，事
    後再以要求甲○○、乙○○與伊和解為由，向甲○○、乙○○索取新臺幣八千元
    ，然為甲○○、乙○○所拒，而認被告丙○○涉犯刑法第一百六十九條第一項之
    誣告罪云云。
二、按犯罪事實應依證據認定之，無證據不得推定其犯罪事實，刑事訴訟法第一百五
    十四條定有明文。又所謂認定犯罪事實之證據，係指足以認定被告確有犯罪行為
    之積極證據而言，如未發現相當證據，或證據不足以證明，自不能以推測或擬制
    之方法，以為裁判基礎，最高法院四十年台上字第八六號著有判例可稽。又「無
    辜之推定」乃刑事司法程序上之基本原則，此種原則表現在刑事案件中，只是另
    一種形式表示負擔之法則。易言之，刑事案件之追訴，必須提出證據（舉證負擔
    ），並需說服至無合理懷疑之地步（證明負擔），始能謂被告有罪。又此處所謂
    「合理的懷疑」是指在一切證據經過全部的比較或考慮後，審理事實的法官本於
    道義良知，對於該項證據有可以說出理由來的懷疑，此時對於追訴之事實，便不
    能信以為真，便應對被告作出無罪之判決。最高法院八十八年台上字第九五四號
    判決亦認「認定犯罪事實所憑之證據，雖不以直接證據為限，間接證據亦包括在
    內，然而無論直接證據或間接證據，其為訴訟上之證明，須於通常一般人均不致
    有所懷疑，而得確信為真實之程度者，始得據為有罪之認定，倘其證明尚未到達
    此一程度，而有合理之懷疑存在時，即難遽採為不利被告之認定」，即採此一見
    解。
三、又刑法之誣告罪，行為人除客觀上應有向該管公務員誣告行為外；主觀上應有誣
    告之直接故意及使他人受刑事或懲戒處分之意圖；行為人應明知無此事實，而故
    意捏造而為誣告，藉著該客觀上誣告之行為，以實現行為人主觀上使他人受刑事
    或懲戒處分之意圖及直接故意，倘行為人無法認知其誣告之事實究否發生，即難
    繩以該條之罪。
三、公訴人認被告犯有刑法誣告之罪嫌，無非係以告訴人甲○○及其配偶乙○○之指
    訴為其主要論據。被告丙○○則堅詞否認有何誣告之犯行，辯稱：甲○○、乙○○確實有辱罵伊「癟三」等言詞，因為彼等要整伊，看伊好欺侮，因為他們聽到
    電信局傳來的聲音，就以為伊很壞，伊本來想忍一忍，但告訴人甲○○又繼續辱
    罵伊，伊就借電話報警等語。
    （一）經查，告訴人甲○○於警訊及本院審理中一致陳稱：（八十七年十一月二
          十五日）約下午五時許，（被告）丙○○進入我在臺北市○○街六之二號
          所開的阿寶小吃店吃東西，他點了蚵仔煎及啤酒一瓶，約六分鐘時，他（
          丙○○）即用醬料噴到一位女性客人，我便看丙○○一眼後，他就說要借
          用電話，向警察機關報案，說我誹謗他、恐嚇他，當時我和我太太（即證
          人乙○○）都忙著做生意並沒有理會他，約沒多久警察就來了等語，核與
          證人乙○○在偵查中及本院審理時之證言相符，佐以告訴人甲○○將電話
          借給被告報案使用等情，衡以經驗法則，告訴人甲○○及證人乙○○應無
          共同誹謗及恐嚇之行為。
    （二）公訴人以前開論述，認被告丙○○有誣告之客觀犯行，固非無見，然而，
          誣告之行為，非僅有誣告之客觀行為即足以成立，仍應審酌被告主觀上有
          無誣告之直接故意及意圖。本院審判時，發現被告丙○○辯稱「電信局傳
          來聲音，就覺得告訴人甲○○很壞」等言詞，似非心智正常之人所為之辯
          解，被告對其誣告事實主觀上是否認識其存在產生懷疑，遂先依職權調閱
          被告在高雄市立凱旋醫院之病歷後發現：被告於八十四年間，即以精神分
          裂症數度前往該院求診，亦數度不願意接受精神疾病之治療，醫院亦數度
          與被告之家人聯絡，請被告定時就診。直至本件案發前三個月（即八十七
          年八月二十六日），該院曾打電話給被告之家人詢問被告病情，被告母親
          表示「被告拒絕服藥就醫治療，與家人互動不佳，有被害妄想症，外出時
          ，與他人相處困難，常表示要告某人，干擾他人」等情，有上開醫院之病
          歷在卷可稽。足徵，被告應有被害妄想症，而導致被告想像不存在之事實
          ，而以之提出告訴之可能性甚高；審酌案件情節，因告訴人甲○○見被告
          以醬料噴到店內其他顧客，而對被告看一眼，被告因而妄想告訴人以言詞
          辱罵伊之可能性亦甚高，該項可能性，足以成為本院認為被告無誣告故意
          之「合理懷疑」。
    （三）本院為慎重起見，遂將被告送往高雄市立凱旋醫院鑑定其精神狀況，該院
          精神鑑定書內容略以：「．．．五、本院精神鑑定之經過與結論：案主（
          即被告丙○○）於八十七年一月十九日於門診接受針劑注射及領取藥物後
          ，即未再回診，直至八十七年七月七日要求門診醫師開具診斷書，表示受
          電信局電波干擾，要查辦控告電信局，經社工人員聯絡家屬前來門診，案
          主因為害怕而逃跑未取藥，父親表示案主仍有精神症狀，且與他人相處困
          難，常表示要告某人，干擾他人，且拒服藥，家人束手無策。八十七年八
          月二十六日、十月二十一日及八十八年一月四日均只要求開立診斷書而未
          要求治療，且於八十八年一月四日就診時表示病好了而拒藥。八十八年一
          月十九日回診時，表示仍有幻聽電波干擾，但否認有被迫害之想法，八十
          八年五月十二日主動要求住院調整藥物，當時仍有幻聽，八十八年五月十
          七日至八十八年六月十四日住院期間，否認幻想及幻聽，但觀察有衝動性
          高，易怒，焦慮不安，不合作，不遵守病房規則，對護理人員多次性騷擾
          ，與其他病友衝突，說謊，藏煙，自傷行為及操縱行為（要求出院未果，
          即割腕，威脅父親），並多次表示要對護理人員不利鼓動病房其他患者不
          守病房規則，造成病房工作人員之身心不安及管理不便，因而多次更動病
          房。八十八年六月十六日依社工師與案主之會談紀錄，案主表示：『去年
          年底在臺北時去吃蚵仔煎，因老闆有聽到來自收音機傳出之聲音而知道自
          己是丙○○，因而誹謗案主，第一次案主表示未理睬，老闆又恐嚇威脅他
          ，所以才去法院控告老闆。』八十八年九月十五日腦電圖圖譜及中長程誘
          發波圖譜均無異常發現。八十八年九月二十三日之心理衡鑑結果顯示案主
          態度防衛，自我為中心，不夠認真，易放棄，思考方式簡單貧乏，易衝動
          ，情緒不穩；性格量表中否認精神症狀，企圖給人自己沒有病，心理健康
          之印象；語言智商八十五，操作智商八十二，總智商八十二，因案主不合
          作，故仍可能低估其真正智力。仍難排除精神疾病之可能。綜合以上資料
          得到結論：案主係一精神分裂病合併及反社會人格違常之患者，依精神衛
          生法施行細則，反社會人格違常疾患非屬精神醫療範圍，但因案主又合併
          精神分裂病，且其犯行（八十七年十一月二十五日）前近一年未接受藥物
          治療，依過去病史，案主若未持續接受藥物治療，即會出現妄想、幻聽等
          症狀而出現訴診行為，故犯行期間仍不能排除受症狀之影響；案發後，八
          十八年一月四日就診時又表示『自己病好了，不必吃藥』，八十八年八月
          六日後即不合作不願回診接受治療。八十八年九月二十三日之心理衡鑑亦
          顯示案主企圖表現自己心理健康之印象，因此判定案主並未以『精神疾病
          』為掩護罪行之工具．．．且依八十八年六月十六日社工人員之訪談紀錄
          判定其犯行當時仍有可能達輕度『精神耗弱』之情形」，有該院八十八年
          十一月八日八十八高市凱醫字第四八００號函所附之鑑定書在卷可按。足
          徵，被告因被害妄想症而有幻聽、幻想之症狀，幻聽告訴人自收音機內得
          知伊之姓名，又對告訴人看伊一眼即認為告訴人以言詞辱罵伊，均自其精
          神分裂之症狀而來，其主觀上既因幻聽、幻覺而認告訴人甲○○及證人楊
          秀娥有誹謗、恐嚇之言行，自難認其有誣告之直接故意。從而，本院認被
          告既無誣告之故意，自與誣告罪之構成要件不該當。
    （四）此外，本院復查無其他積極證據證明被告有何公訴人所指訴之誣告犯行，
          因不能證明被告犯罪，揆諸前開說明，自應為被告無罪之諭知。
    （五）最後應予說明者，因本院認被告之行為，與構成要件之主觀要素不該當而
          認被告無罪，自無討論被告是否精神耗弱之有責性問題；又，本院未以被
          告「心神喪失」或「精神耗弱」作為免除、減輕其刑之依據，自與刑法第
          八十七條之規定不合，故本院未令被告入相當處所，施以監護，末此敘明
          。
據上論結，應依刑事訴訟法第三百零一條第一項，判決如主文。
本案經檢察官陳麗芬到庭執行職務。
中    華    民    國      九十        年      五      月      十一    日
                                        臺灣臺北地方法院刑事第七庭
                                          法  官    趙子榮
右正本證明與原本無異。
如不服本判決，應於判決送達後十日內向本院提出上訴狀 (應附繕本) ，上訴於
臺灣高等法院。
                                          書記官    林鈴芬
中      華      民      國      九十      年    五    月  十七    日


司法院資訊處製作；財團法人民間司法改革基金會備份。
